【裁判字號】    97,訴,722
【裁判日期】    980622
【裁判案由】    給付買賣價金
【裁判全文】
臺灣新竹地方法院民事判決               97年度訴字第722號
    原      告  庚○○
    訴訟代理人  洪堯欽律師
    被      告  丁○○
    被      告  己○○
    上二人共同  劉陽明律師
    訴訟代理人
上列當事人間給付買賣價金事件，本院於民國98年5 月25日辯論
終結，判決如下﹕
    主  文
原告之訴及假執行之聲請均駁回。
訴訟費用由原告負擔。
    事實及理由
壹﹕原告主張﹕
一、被告於民國（下同）97年5 月9 日向原告購買台北市○○區
    ○○段一小段2 地號土地及其上1756建號（即門牌號碼台北
    市○○區○○路188 巷12號）建物暨台北市○○區○○段三
    小段905 地號土地（下稱系爭房地），買賣價金新臺幣（下
    同）6,200 萬元（下稱系爭甲買賣契約）。雙方約定97年5
    月9 日支付定金1 萬元，4,900 萬元由貸款銀行即訴外人國
    泰世華銀行撥付。1,299 萬元由訴外人聯邦商業銀行履保專
    戶支付（實際上履保專戶之款項為1,300 萬元）。原告已收
    受1,300 萬元，惟被告於訴外人國泰世華銀行撥付後僅清償
    系爭房地之原有貸款4,500 萬元，就剩餘價金399 萬元竟拒
    絕給付，履經催討，亦置之不理。
二、原告與被告二人並無金錢借貸關係。被告所主張之金錢借貸
    ，暫不問金錢借貸內容是否完全屬實，根據被告所提出借據
    ，並非被告所簽立；為借款及付息所簽發之本票，亦非被告
    簽發；房屋租賃契約，承租人非被告。可謂被告主張與原告
    有金錢借貸關係所提出之文書證據，均非被告所制作，實不
    足證明被告與原告有金錢借貸關係。
三、原告曾於96年9 月21日，與證人乙○○（由證人戊○○代理
    ）約定，短期借與證人乙○○5,400 萬元，供其購買系爭房
    地，當時證人戊○○向原告表示，借款期限為3 個月，同意
    給付每萬元每月300 元之利息。原告為確保借款本息之返還
    ，要求證人戊○○以系爭房地作擔保，雙方乃成立信託讓與
    擔保契約，由借款人即證人乙○○將系爭房地之所有權信託
    讓與原告。原告於96年9 月27日，將約定之5,400 萬元轉入
    原告設立於訴外人聯邦商業銀行之帳戶，供證人乙○○使用
    。此5,400,萬元之借款，證人乙○○每月應給付原告162 萬
    元之利息，並由證人乙○○簽發面額90萬元之本票，另以每
    月支付系爭房地租金72萬元之方式支付。惟不論證人乙○○
    是承諾以本票支付利息，抑以承諾租金支付利息，除原告將
    第一個月之利息，自所交付之5,400 萬元中扣除外，原告迄
    系爭房地處分前，未收受分文利息，原告始知證人戊○○月
    息3 分利息之承諾，純屬虛偽。原告認為受騙，不願再繼續
    借款予證人乙○○，乃催其儘速返還本金，嗣證人乙○○之
    代理人戊○○向原告表示，被告二人願購買登記於原告名下
    之系爭房地，證人乙○○同意售屋所得款項，用以清償對原
    告借款之本息。原告乃同意與被告二人洽議系爭甲買賣契約
    ，系爭甲買賣契約及契約內嗣後加入之補充條款，均為被告
    二人親自參與協商後親自簽立，並無虛偽通謀之情事。
四、就本件言，原告取得系爭房地，係基於與證人乙○○之信託
    讓與擔保契約，此一事實，除有借據可證外，另有證人戊○○於本院98年1 月21日之證詞可證。是可知系爭房地，確係
    供擔保債權而移轉所有權予原告。
五、原告與被告間之系爭甲買賣契約，係為取回出借之款項，此
    一事實從證人戊○○之證詞可證。是在信託讓與擔保之情形
    下，受擔保利益人為取償債權而處分擔保物，乃法之所許，
    準此，原、被告雙方就系爭甲買賣契約，並無任何虛偽情事
    。而原告確已依系爭甲買賣契約將系爭房地所有權移轉與被
    告二人，被告二人亦已依系爭甲買賣契約，給付部分買賣價
    金予原告，原告自得向被告二人請求尚未給付之買賣價金。
    至於原告就已收取之買賣價金，如何與借款人會算借款本金
    及利息，基於債之相對性原則，乃原告處分有處分權之物，
    兩造間系爭甲買賣契約乃債之契約，與原告與證人乙○○間
    之借款契約及信託讓與擔保契約無關。被告主張系爭甲買賣
    契約為通謀虛偽意思表示，而拒絕給付買賣價金，顯無理由
    。
六、本件被告主張系爭甲買賣契約為通謀虛偽意思表示而無效，
    且系爭房地為證人戊○○借用證人乙○○名義，向訴外人丙○○購屋，係證人戊○○向原告借錢，故被告對原告給付房
    屋買賣價金之請求，並無付款之義務云云，惟從證人辛○○
    及乙○○、戊○○之證詞，可認被告之主張與事實不符，茲
    分述如下：
    （一）從證人辛○○之證詞，可知證人乙○○與訴外人丙○○簽立之買賣契約及嗣後之租賃契約，係證人乙○○
          親自參與契約條件之協商，並於雙方意思合致成立契
          約後，由證人乙○○親自於買賣契約書上及租貨契書
          上簽立，亦即是證人乙○○親力親為。且不論是證人
          乙○○或證人戊○○，均未表示係借用名義簽約，而
          且自稱為姊妹。
    （二）證人乙○○將其參與協商購屋條件、付款過程、屋款
          籌措、委託代書向民間借款等過程，詳述細節，顯見
          證人乙○○以買受人之身分，實地參與購買系爭房地
          之全程事務。再者，證人乙○○購買系爭房地後，就
          買賣價金之籌措知悉，並授權證人戊○○對外借款，
          證人戊○○本於證人乙○○之授權，簽立被證三之借
          據等文件，被告抗辯係證人戊○○向原告借錢云云，
          並非事實。
七、原告在書狀上所述「嗣乙○○的代理人戊○○向原告表示，
    被告二人願意購買登記於原告名下之系爭房地，乙○○同意
    售屋所得款項，用以清償對原告借款之本息。原告乃同意與
    被告二人洽議買賣契約．．．」，係說明原告以和緩之方式
    ，照會借款人代表即證人戊○○，表示原告將處分系爭房地
    以收回款項，此一處分系爭房地之意思，並經證人戊○○同
    意配合辦理，被告以上開經證人戊○○同意之過程，主張原
    告不是基於信託讓與擔保而處分系爭房地，有不當混淆法律
    關係之嫌。
八、被告於97年11月26日之答辯狀稱原告借款被告5,400 萬元，
    並向其收取第一期之利息400 萬元云云，此一說法完全不符
    事實，茲說明如下：
    （一）原告從未與被告有任何金錢往來。
    （二）原告借款予證人乙○○之事實，有證人乙○○委託之
          證人戊○○所出立之借據可稽。
    （三）原告與證人乙○○之金錢往來（由證人戊○○代理）
          ，係出借予證人乙○○5,400 萬元，此一款項之用途
          說明如下：
          (1)50,485,000元，證人乙○○用以繳交應支付與訴外
            人丙○○之屋款，及應付與訴外人聯邦商業銀行之
            信託費用。
          (2)5,400 萬元扣除50,485,000元後，所餘之3,515,00
            0元，證人乙○○用以支付原告162 萬元之第1 個
            月利息162 萬；所餘之1,895,000 元，證人乙○○
            用以支付介紹費及代書費等費用。
    被告虛偽指稱原告收取高額之利息，完全不符事實，被告圖
    藉虛構之說法，免除其付款義務。而就法律關係言之，上開
    事實與被告應給付原告價款，基於債之相對性原則，並無關
    聯。
九、事實上，被告之書狀所主張之利息，或主張之售屋款相近之
    利息，均係拼湊而成，原告否認其所述為事實。按「數字會
    說話」，此為社會公認之法則，亦即任何具體存在之事實，
    可反映在雙方往來所顯示之金錢數字。本件被告主張之金額
    ，根本未能吻合任何一具體存在之證物，即可知被告有關利
    息之主張，與事實不符。
十、原告之主張，以本院97年10月20日（原告書狀誤載為98年10
    月20日）收文之起訴狀，98年3 月19日為落款日之答辯狀及
    98年5 月12日之答辯（二）狀為據，前原告本人所提出之主
    張，係原告本人不諳法律關係而為訴訟攻防，爰撤回之。係
    依據民事訴訟法第70條第1 項之規定，有些事實與法律主張
    ，訴訟代理人是可以撤銷的。
十一、綜上，爰依民法第367 條之規定，請求被告給付價金399
      萬元，及自起訴狀繕本送達之翌日起至清償日止，按年息
      百分5之計算之利息；願供擔保，請准宣告假執行。
貳、被告之主張﹕
一、被告丁○○與本件不相關，係被告己○○及證人戊○○（三
    人為同胞手足關係）借用其名義，與原告簽訂通謀虛偽之系
    爭甲買賣契約。而系爭甲買賣契約出於通謀虛偽意思表示而
    無效，被告無給付買賣價金之義務。實則係被告己○○及證
    人戊○○於96年9 月21日向原告借貸5,000 萬元購買系爭房
    地，原告要求借款未清償前，系爭房地登記在渠名下，原告
    之後不斷追加重利，以不應允即不移轉登記系爭房地相脅，
    迄至97年5 月9 日本息累計為6,200 萬元。原告為掩飾其重
    利之不法事實，要求被告簽訂系爭甲買賣契約，將借貸本息
    6,200 萬元虛偽記載為買賣總價金。而5,000 萬元借款，被
    告至今已清償本息5,801 萬元。本件係原告就重利偽為買賣
    價金之請求（按：6,200 萬－5,801 萬＝訴訟標的金額399
    萬）。
二、94年9 月被告己○○及證人戊○○借用證人乙○○之名義（
    按：證人乙○○為被告父親之養女）向訴外人丙○○購買系
    爭房地。因證人乙○○及被告（答辯狀誤載為原告）信用產
    生瑕疵無法順利交付貨款，故由被告（答辯狀誤載為原告）
    先行占有使用系爭房地，惟仍登記在訴外人丙○○名下。至
    直96年9 月經由訴外人張明傑之介紹而向原告借貸5,000 萬
    元，應原告要求，於借款未清償前，系爭房地於96年10月4
    日登記予原告名下。詎原告之後不斷追加重利，迄至97年5
    月9 日本息累計為6,200 萬元。原告不斷追加利息及掩飾重
    利之情如下：第一期以月息8 分計算400 萬元利息，96年9
    月21日被告己○○及證人戊○○以證人乙○○名義與原告簽
    訂「借據」，載明為借款購屋，系爭房地出於借款關係暫登
    記原告名下。然原告為掩飾重利事實，將利息計入本金，偽
    載借貸本金為5,400 萬元，並要求證人戊○○簽發5,400 萬
    元之擔保本票。第二期起利息162 萬元之部分﹕原告將第一
    期400 萬元利息滾入原本計複利，自第二期起計收月息3分
    162 萬元利息（按：5,400 萬元×0.03＝162 萬元）。原告
    為配合民法第205 條之規定，於「借據」第3 條偽載年息20
    ％，每月利息為90萬元，並要求證人戊○○簽發4 張各90萬
    元之擔保本票。而為填補72萬元利息之差額（按：162 萬元
    －90萬元＝72萬元），原告另要求簽訂系爭房地虛偽之租賃
    契約，偽載租金為72萬元，押租保證金為216 萬元，並要求
    證人戊○○簽發2 張72萬元、1 張216 萬元之擔保本票。然
    原告嗣後發現此虛偽72萬元租金之記載，明顯高於市價甚多
    ，難以掩飾渠重利行為，於97年5 月9 日又要求另訂租約並
    公證，將租金虛偽調整為12萬元。至96年12月底止，本息累
    計為5,950 萬元。嗣於96年12月29日原告稱被告未繳納第2
    ～4 期利息（按：即96年9 月28日至96年10月27日第一期利
    息400 萬元，96年10月28日至96年11月27日第二期利息162
    萬元，96年11月28日至96年12月27日第三期利息162 萬元，
    96年12月28日至97年1 月27日第四期利息162 萬元）合計48
    6 萬元 (162 萬元×3 ＝486 萬元)， 還要再加計複利243,
    000 元，於此時之本息為：5,400 萬元＋486 萬元＋243,00
    0 元＝59,103,000元，加上原告之零星花費，本息金額合計
    為「5,950 萬元」，此有原告親筆書寫之計算單可稽。至97
    年5 月9 日止，本息累計為6,200 萬元。被告於97年4 月中
    覓得訴外人國泰世華銀行就系爭房地願意核貸5,000 萬元（
    按：但之後訴外人國泰世華銀行下修貸款金額為4,900 萬元
    ），經通知原告辦理過戶手續，但原告脅迫需再支付利息15
    0 萬元才同意過戶。嗣至97年5 月9 日又加計100 萬元利息
    ，要求簽訂系爭甲買賣契約，偽以6,200 萬元買賣價金掩飾
    重利事實（按：5,950 萬＋150 萬＋100 萬＝6,200 萬）。
    因雙方並無買賣之事實，該系爭甲買賣契約第2 條價金之交
    付出於虛偽之記載，乃在附件之特約條款第1 條中約定：「
    本房地買賣契約成交價金總額計新台幣6,200 萬元正，經買
    賣雙方協議後同意其中新台幣4,900 萬元正，由買方貸款銀
    行國泰世華銀行建國分行撥付，其餘價款新台幣1,299 萬元
    正（按：被告於簽約當天支付現金1 萬元，因此餘款記載為
    1,299 萬元），則由買方存入買方於訴外人聯邦商業銀行南
    京東路分行所開立之履保專戶內（本筆款項之交付方式悉依
    履保專戶之約定）」。
三、被告己○○及證人戊○○與原告間96年9 月21日5,000 萬元
    之借貸關係，已清償5,801 萬元，本息債權已消滅。遑論該
    借貸關係，並不在原告起訴主張之事實及訴訟標的內，無審
    酌之必要。5,000 萬元借款之清償情形如下﹕
    （一）97年5 月9 日清償1 萬元。
    （二）原告在系爭房地登記於渠名下之際，未經被告同意私
          自於97年1 月8 日向訴外人玉山銀行貸款取走4,500
          萬元，被告於訴外人國泰世華銀行撥付4,900 萬元後
          予以代償，此即原告起訴狀所載：「但第（2） 筆之
          4,900 萬元部分，被告於國泰世華銀行撥付後，僅清
          償該房、地之原有貸款4,500 萬元」。
    （三）被告於97年5 月23日存入訴外人聯邦商業銀行南京東
          路分行之履約保證金1,300 萬元，業已由原告領取，
          合計5,801 萬元（按：1 萬＋4,500 萬＋1,300 萬＝
          5,801 萬），此原告起訴狀亦自承收到如此金額，惟
          將借款偽稱為買賣價金。
    5,000 萬元借款，自96年9 月21日借款日計至最後清償日97
    年5 月23日，共計246 天，依年息百分之20計算，其利息僅
    為6,739,725 元（按：5,000 萬元×20% ×246/365 ＝6,73
    9,725 元，依民法第205 條，超過百分之20部分，無請求權
    ）。被告清償本息5,801 萬元，已綽綽有餘，本息債權均已
    消滅，是兩造間之借款關係亦已消滅。
四、原告並無向前手即訴外人丙○○買受系爭房地之事實，原告
    進而無出售予被告之可能。此觀諸原告對於系爭房地登記於
    渠名下之原因關係，於本院所述前後不一，且自相予盾可資
    證明。而系爭房屋自與前手即訴外人丙○○成立買賣契約後
    ，一直由證人戊○○占有使用中，原告亦於本院審理時自承
    在卷，苟原告為真正所有權人者，豈可能如此？是原告與被
    告己○○、證人戊○○間實則為借貸關係，原告並親手製作
    利息計算書。原告雖於本院審理時否認，然細繹其陳述，自
    承確有結算事實，則試問苟非出於原告所製作或如同原告否
    認而為訴外人張明傑所製作，被告豈有自行加計利息之可能
    ？
五、原告於98年3 月19日準備書狀主張：借貸5,400 萬元供證人
    乙○○購屋，為確保本息之返還，要求以系爭房地作為擔保
    ，雙方成立信託讓與擔保契約，由借款人即證人乙○○將系
    爭房地之所有權信託讓與（惟與其主張係向訴外人丙○○所
    購買，自相矛盾）。事實真相為：
    （一）原告係借5,400 萬元予「證人戊○○」借用證人乙○○名義向訴外人丙○○購買系爭房地，借貸契約存在
          原告與證人戊○○間，原告與證人乙○○間並未存在
          借貸契約。
    （二）退萬步以言，縱因借貸而成立信託讓與擔保契約者，
          以債之相對性而言，該信託讓與擔保契約亦係存在於
          原告與證人戊○○之間，而非原告與證人乙○○間，
          遑論雙方實則並未成立信託讓與擔保契約。從而，原
          告即不可能出於清償債務之目的復與證人戊○○成立
          系爭買賣契約（按：證人戊○○借用被告名義而與原
          告簽訂系爭買賣契約），遑論系爭買賣契約出於通謀
          虛偽意思表示，雙方並無買賣事實。
六、5,400 萬元借貸契約係存在於「原告與證人戊○○」兩人之
    間，證人乙○○並非借用人：蓋
    （一）證人戊○○借用證人乙○○名義向訴外人丙○○購屋
          ，證人戊○○因購屋資金不足向原告借貸5,400 萬元
          ，指示原告將借款撥入購屋信託專戶，自生原告交付
          借款予證人戊○○之效力。原告所提原證4 之存摺，
          不過證明原告戶頭有轉出款項而已，並不能證明借貸
          關係存在於渠與證人乙○○之間。
    （二）因借貸契約存在於原告及證人戊○○間，為雙方所共
          知，因此借據第壹、參、肆條所載之擔保本票，均係
          由證人戊○○所簽發，系爭房地一向由證人戊○○使
          用中。
七、系爭房地為證人戊○○所購買，此可由證人甲○○於本院之
    證詞可知；又以「債」之相對性而言，借用人為證人戊○○
    ，縱有信託讓與擔保契約者，亦係存在於原告與證人戊○○
    之間，與物權移轉行為有所區別。準此，原告不可能基於信
    託讓與擔保契約從證人戊○○處先取得系爭房地之所有權後
    ，復與證人戊○○（按：證人戊○○係借用被告名義）簽訂
    系爭甲買賣契約，用以處分擔保物受償債務，原告之主張不
    可採。
八、按債務人提供不動產暫過戶債權人名下者，目的不盡相同，
    縱為擔保借款作用，但亦有可能僅是防止債務人脫產，限制
    債務人處分財產的一種手段而已，不盡然有使債權人取得不
    動產所有權的目的，換言之，僅提供「擔保」，而無「讓與
    擔保」之權限。所謂之讓與擔保契約者，限於雙方「有使債
    權人取得擔保物所有權」之約定。依原告之陳述，僅係約定
    在借貸時「先行過戶」而已，並無約定債務人不履行債務時
    ，原告即取得所有權，此對照借據第陸條，僅約定借方不清
    償者，應支付違約金，而非貸方取得所有權即明。是雙方亦
    無成立信託讓與擔保契約，原告稱系爭甲買賣契約出於處分
    擔保物云云，失所附麗亦不可採。又原告基於處分信託讓與
    擔保物而出賣系爭房地，不用得到證人乙○○之同意，何如
    原告所稱：「乙○○同意售屋所得款項，用以清償對原告借
    款之本息」？既然原告售屋前要先得到證人乙○○之同意並
    約定售屋款項之用途，益證雙方並未成立信託讓與擔保契約
    ，原告之主張矛盾而不足採。
九、下列事證可證明系爭甲買賣契約之「買賣價金」，實為原告
    所要求之「借貸本息」，並無買賣事實，雙方明知且故意為
    非真意之表示，系爭甲買賣契約出於通謀虛偽表示：
    （一）依常情買賣雙方必會衡量市場價格、買賣標的物之位
          置狀況等等，以房屋坪數乘以單價，以決定買賣總價
          。然系爭甲買賣契約之總價6,200 萬元，實係出於原
          告所要求之「借貸本息」（計算方式參照被告97年11
          月25日答辯狀）。
    （二）系爭甲買賣契約為真正，原告明知系爭房地一向由證
          人戊○○所使用，渠無法交付予被告二人，依常情應
          係要求證人戊○○與被告二人自行點交才是。然原告
          於簽約日當日即97年5 月9 日，與證人戊○○及被告
          二人訂立租賃契約，並要求公證，同日既為買賣、又
          為租賃，豈不怪哉（按：其箇中原委出於買賣價金實
          為借款本息，原告一方面要以買賣規避重利罪責，一
          方面又要確保利息之計算，因而巧立名目，以租金掩
          蓋利息）。
    （三）系爭甲買賣契約係原告與被告二人所簽訂，原告既出
          賣予被告二人，何以又出租予證人戊○○？益證原告
          明知被告不過為證人戊○○借用之人頭，借貸契約及
          系爭甲買賣契約，實係存在於原告與證人戊○○之間
          。此可由系爭甲買賣契約附件第5 條所載情形得知實
          情。
    （四）所簽訂之虛偽租賃契約出於原告為確保利息之收取，
          乃與證人戊○○所簽訂，亦可證借貸契約係存在原告
          與證人戊○○間，而非證人乙○○間，否則可請原告
          說明有向證人戊○○收取過租金嗎？
    （五）又苟如原告所稱：「乙○○同意售屋所得款項，用以
          清償對原告借款之本息。原告乃同意與被告二人洽議
          買賣合約．．．」者，原告自承證人乙○○僅借貸5,
          400 萬元，買賣價金卻為6,200 萬元，則原告亦有與
          證人乙○○結算本息之必要，否則如何計算雙方之找
          補？此點可請原告說明其係何時何地、如何與證人乙○○進行結算？結算結果又為何？相信原告無法具體
          說明，因為「借貸契約係存在於原告與證人戊○○之
          間，系爭房地實為證人戊○○所有，原告為規避重利
          之罪責，偽將欲收取之本利冒為買賣價金，雙方均明
          知為虛偽，雙方並無買賣之事實」，出於通謀虛偽意
          思表示。
十、系爭房地原係證人戊○○向訴外人丙○○所買受，整個買賣
    過程證人戊○○均參與，頭期款800 萬元全為證人戊○○支
    付，證人乙○○分文未付，此可就證人辛○○及乙○○之證
    詞可得知。至於證人乙○○、戊○○稱兩人合買，意指本欲
    以證人乙○○名義辦理過戶及向銀行辦理貸款，蓋證人乙○○任證人戊○○秘書多年，且為證人戊○○及被告父親之養
    女，為不具血緣之姊妹關係，證人戊○○因個人因素向銀行
    辦理貸款恐不被接受，乃以證人乙○○名義購屋，方便之後
    之貸款作業，孰料後以證人乙○○名義向銀行辦理貸款亦遭
    退駁。證人戊○○因無法以證人乙○○名義就尾款向銀行辦
    理貸款，經與訴外人丙○○訴訟二年後，乃向原告借貸5,00
    0 萬元，與訴外人丙○○成立不動產買賣價金安全信託契約
    書，同意訴外人丙○○將系爭房地過戶於原告名下。證人戊○○「向原告借款訂立借據當時」、及「與訴外人丙○○成
    立不動產買賣價金安全信託契約書當時」，證人乙○○均滯
    留在國外，舉凡與訴外人丙○○間之和解、與原告間之借款
    過戶事宜，全由證人戊○○處理，原告明知其對應主體為證
    人戊○○，而非證人乙○○，所稱「與證人乙○○間成立借
    貸及信託讓與擔保契約」云云，虛偽而不足採。至於以證人
    乙○○名義簽署，乃因最初係以證人乙○○名義購買系爭房
    地，證人乙○○為名義上之買受人，後續乃亦以證人乙○○
    名義簽署，證人戊○○固為實質主體，然要使用他人姓名前
    ，猶要徵得本人之同意，此項徵得授權不過為徵求使用其姓
    名權而已，至於實質主體為證人戊○○，證人乙○○究無處
    分權能。原告明知系爭房地權利主體為證人戊○○，借貸契
    約亦存在渠與證人戊○○間，原告不可能與證人乙○○成立
    信託讓與擔保契約。原告縱否認此點，堅持借貸契約係存在
    證人乙○○間者，然原告與證人乙○○根本未曾謀面，系爭
    房地過戶原告名下，完全係由證人戊○○所決定及處理，證
    人乙○○當時在國外，並未參與其事，無與原告意思表示合
    致成立信託讓與擔保契約之可能。況借貸擔保及利息本票，
    全由證人戊○○一人簽發，苟借款人為證人乙○○者，原告
    何以未要求證人乙○○簽發本票？反要求證人戊○○簽發本
    票（按：原告既然可以接受借據由證人戊○○代理簽署，原
    告當然也可以接受擔保本票由證人戊○○代理證人乙○○簽
    發才是，從借貸擔保及利息本票僅證人戊○○一人簽發該節
    ，可見原告心知肚明實質相對主體為證人戊○○，原告稱係
    與證人乙○○成立信託讓與擔保契約該節，虛偽而不足採。
十一、原告訴訟代理人另主張原告本人不諳法律關係而為訴訟攻
      防，爰撤回之云云。惟查：民事訴訟法只有撤回起訴之規
      定，原告所謂撤回攻防，其依據何在？又按民事訴訟法第
      72條：「訴訟代理人事實上之陳述，經到場之當事人本人
      ，即時撤銷或更正者，不生效力」，只有本人撤回訴訟代
      理人對於事實之陳述，原告訴訟代理人要撤回原告對於事
      實之陳述，其法律依據又何在？何況事實真相為何，原告
      心知肚明，此無關乎原告是否熟諳法律，蓋本件攸關爭點
      「原告是否以虛偽之買賣契約，掩蓋其收取重利事實」，
      是事實問題，不是法律關係，原告只要說出訂立系爭甲買
      賣契約之事實經過，法院自會適用法律，原告無須熟諳法
      律。反言之，原告不諳法律，不知「信託讓與擔保契約」
      之意義者，那原告更無成立該項契約之可能。是：由原告
      尚未委任訴訟代理人前，對於其取得系爭房地之原因關係
      ，莫衷一是，即可得窺其虛偽之情，此項辯解，無疑此地
      無銀三百兩，不言可喻，爰請求駁回原告之訴，若受不利
      判決，願供擔保，請准宣告免為假執行。
、法院之判斷﹕
一、按訴訟代理人就其受委任之事件有為一切訴訟行為之權；又
    訴訟代理人事實上之陳述，經到場之當事人本人，即時撤銷
    或更正者，不生效力；另自認之撤銷，除別有規定外，以自
    認人能證明與事實不符或經他造同意者，始得為之，民事訴
    訟法第70條第1 項前段、第72條、第279 條第3 項定有明文
    。本件原告訴訟代理人於98年5 月13日以民事準備（二）狀
    撤回原告本人所述與97年10月20日（誤載為98年10月20日）
    起訴狀、98年3 月19日、98年5 月12日書狀內容不同之主張
    乙節，經查訴訟代理人雖有為所受委任事件之一切訴訟行為
    之權能，惟其是否得撤回委任人本人所為之陳述及主張，觀
    之民事訴訟法第72條之規定，尚有疑議，況依同法第279 條
    第3 項之規定，若委任人本人已自認之事項，除能證明與事
    實不符或經對造同意，即無由予以撤銷，是本件原告訴訟代
    理人能否撤回原告本人所為之陳述及主張，端賴原告本人所
    述事項能證明與事實不符或經被告同意者，始得為之。本件
    被告對原告訴訟代理人之撤回未表同意（見被告98年5 月20
    日答辯（四）狀），故原告本人於本院中所為之陳述，悉以
    能證明與事實不符者，始生撤銷之效力，合先敘明。
二、原告主張之事實業據提出系爭甲買賣契約、交款備忘錄、系
    爭房地登記謄本、不動產買賣價金安全信託契約書、原告於
    訴外人聯邦商業銀行之存摺明細等件為證，被告則以前詞置
    辯。本院協同到庭之兩造整理並經肯認之爭點為﹕1.系爭甲
    買賣契約是否為通謀虛偽意思表示？2.借款是否發生在原告
    證人乙○○間？3. 借款是否發生在原告與證人戊○○間？
三、次按借名契約，顧名思義，係指當事人約定，一方（借名者
    ）經他方（出名者）同意，而就屬於一方現在或將來之財產
    ，以他方之名義，登記為所有人或其他權利人，但無使他方
    取得實質所有權或其他權利之意思（臺灣高等法院94年度上
    易字第89號判決參照）。經查﹕
    （一）系爭房地原為訴外人丙○○所有，並於94年與證人乙○○簽訂買賣契約（下稱系爭乙買賣契約），業經證
          人辛○○證述在卷（見本院98年3 月30日言詞辯論筆
          錄）。雖證人戊○○、乙○○均稱系爭房地係證人戊○○、乙○○一起買的，然證人戊○○、乙○○並不
          否認向訴外人丙○○購買系爭房地之頭期款800 萬元
          乃證人戊○○一人給付，而證人戊○○亦陳稱尾款本
          欲貸款，貸款本息由其支付（見本院98年4 月27日言
          詞辯筆錄）。再依證人辛○○所述系爭乙買賣契約買
          賣過程中證人戊○○均有出面，亦有參與，就系爭房
          地與訴外人丙○○簽訂租約並公證時，證人戊○○亦
          在場，且就系爭房地買賣、簽租約，大部分均由證人
          戊○○與訴外人丙○○洽談，事後因無法貸款，未能
          支付尾款而進行訴訟，經和解後至訴外人聯邦商業銀
          行為價金信託時，亦僅證人戊○○到場，未見證人乙○○（見本院98年3 月30日言詞辯論筆錄）。且證人
          乙○○就系爭房地後續處理情形均不清楚，籌錢給付
          系爭房地款項予訴外人丙○○之相關情形，亦不明瞭
          （見本院98年4 月27日言詞辯論筆錄），顯見系爭乙
          買賣契約係借用證人乙○○之名與訴外人丙○○簽訂
          ，實際買受人應為證人戊○○。否則於無法貸款，尾
          款未能支付之情形下，證人乙○○猶出國未予處理，
          反是證人戊○○積極尋找願借款之人，且依卷附借據
          （即被證3） ，借貸金額高達5,400 萬元，證人乙○○僅出具一紙委託書即全權交由證人戊○○處理，又
          就處理之相關過程均不清楚，並對96年9 月21日系爭
          房地之房屋租賃契約書（即被證6） 亦未見聞，顯與
          常理有違。況系爭乙買賣契約之買受人若為證人乙○○，為尾款之給付而向原告借款（就借貸5,400 萬元
          部分，為原告所不否認（見98年3 月20日民事準備書
          狀），證人戊○○又何需以自己之名簽發5,400 萬元
          之本票（見被證4） ，是系爭乙買賣契約僅係借用證
          人乙○○之名與訴外人丙○○簽約，買受系爭房地之
          人為證人戊○○，可堪認定。
    （二）系爭乙買賣契約雖以證人乙○○之名與訴外人丙○○
          簽訂，惟實際買受系爭房地之人為證人戊○○，已如
          上所述，且無論就系爭乙買賣契約之履行、與訴外人
          丙○○簽訂租約、向原告借貸、於訴外人聯邦商業銀
          行成立信託、另與原告簽訂租約（見被證6） ，均由
          證人戊○○代行，顯見就系爭乙買賣契約所生之權利
          ，證人戊○○並無使證人吳敏取得之意，則依前揭說
          明，證人乙○○、戊○○間就系爭乙買賣契約所成立
          者，應屬借名契約無疑。是系爭乙買賣契約就系爭房
          地之權利應歸屬於證人戊○○，而非證人乙○○。
四、復查因系爭乙買賣契約尾款未能支付而於96年9 月間向原告
    借款，此為兩造所不爭執，爭執者為此借貸契約係存在於原
    告與證人乙○○間，亦或存在於原告與證人戊○○間。依所
    簽立之借據（見被證3） ，立據人雖為證人乙○○，惟係由
    證人戊○○全權處理（此由借據日期為96年9 月21日，而證
    人乙○○陳稱係於96年5 月28日出國，期間二年多均未返國
    （見本院98年4 月27日言詞辯論筆錄）及原告於98年3 月20
    日所提民事準備書狀自稱「當時戊○○向原告表示，借款期
    限為三個月．．．原告為確保借款本息之返還，要求戊○○
    以系爭房地作擔保」等語可知），且依借據前言﹕「茲因購
    買下開房地（土地係台北市○○區○○段一小段2 地號．．
    ．及台北市○○區○○段三小段905 地號．．．計兩筆；建
    物係台北市○○區○○段一小1756建號，門牌號碼為台北市
    文山區○○路188 巷12號．．．計一筆；即系爭房地）之資
    金不足，特向庚○○先生支借新台幣伍仟肆佰萬元整以支付
    購買本房地之尾款。」顯見此借款係為履行系爭乙買賣契約
    之款項而支借。而系爭乙買賣契約之實際買受人為證人戊○○，證人乙○○僅係借名人，並未取得系爭乙買賣契約之權
    利，且就系爭乙買賣契約尾款所為之借款，其借據第壹條「
    ．．．迨借貸金額存入聯邦商業銀行之信託專戶並收受支票
    之同時，借貸方應開立與借貸金額同額之個人商業本票以為
    還款之保證．．．」及第條「．．．借貸方並同意於借貸
    金額新台幣伍仟萬元整轉存入聯邦商業銀行之信託專戶及交
    付肆佰萬元整之現金支票時即先行按月開立與利息及遲延利
    息同額之個人商業本票計肆張．．．」，然有關5,400萬元
    之本票及與利息、遲延利息同額之4 紙本票，發票人均為證
    人戊○○，此有本票影本5 紙附卷可憑（見被證4、5） ，
    是為支付系爭房地尾款所為之借款若存在於原告與證人乙○○間，證人戊○○既非借款人，原告何以未依借據第壹條、
    第條所載，要求「借款人」乙○○簽發本票，反而收受非
    借款人之證人戊○○所簽發之本票，且證人戊○○既非本件
    借款人，證人戊○○又何需以自己之名簽發高達5,760 萬元
    之本票，使其自身就他人之借貸負清償之責，凡此種種，在
    在與事理相悖，顯然本件為給付系爭乙買賣契約之尾款所為
    之借款，其借款人應為證人戊○○，且原告對此亦知之甚詳
    ，僅礙於系爭乙買賣契約之簽約名義人為證人乙○○，故而
    將證人乙○○列記為立據人，實則為支付系爭乙買賣契約所
    為之借貸契約係存在於原告與證人戊○○間。
五、再按債務人為擔保其債務，將擔保物所有權移轉與債權人，
    而使債權人在不超過擔保之目的範圍內，取得擔保物所有權
    者，為信託的讓與擔保，債務人如不依約清償債務，債權人
    得將擔保物變賣或估價，而就該價金受清償，最高法院70年
    台上字第104 號著有判例。經查原告主張因出借5,400 萬元
    ，基於信託讓與擔保而登記為系爭房地之所有權人，並經證
    人戊○○之同意而由被告二人同意購買，以價款清償前揭借
    款，然為被告所否認。經查依借據第貳條之約定「經雙方協
    議後借貸方同意先行將上開房地（即系爭房地）過戶出借方
    ．．．」，雖有將系爭房地所有權移轉登記予原告之約定，
    惟移轉登記之目的多樣，並非當然可推斷係為擔保支付系爭
    乙買賣契約所為之借款債務，並於擔保目的範圍內使原告取
    得系爭房地所有權之意而為移轉。經細繹借據全文內容，均
    係約定借貸人須開立本票保證、利率及利息支付之方式、借
    貸之期間、未按期給付利息及清償借款須給付違約金、因借
    貸所生之相關費用如何負擔等事項，是尚難認原告與證人戊○○間有為信託讓與擔保之合意。至證人乙○○因非為支付
    系爭乙買賣契約所為借貸契約之借款人，原告自無從與證人
    乙○○成立信託讓與擔保契約。
六、另按表意人與相對人通謀而為虛偽意思表示者，其意思表示
    無效，民法第87條第1 項前段定有明文。查系爭甲買賣契約
    出賣人為原告，買受人為被告，有系爭甲買賣契附卷可稽，
    惟系爭房地之權利人為證人戊○○，原告並未取得系爭房地
    之管理、使用、處分之權能，而被告二人與證人戊○○乃同
    胞兄弟姊妹，若出售系爭房地予被告二人係如原告所述，為
    能以賣得之價金清償前述借款，以前述借款係證人戊○○向
    原告所借，已如上所述，被告二人自可直接將證人戊○○所
    欠款項交付證人戊○○或直接給付予原告，何需另與原告簽
    訂系爭甲買賣契約，並約定高出借款金額之價金。又簽訂系
    爭甲買賣契約之當日，兩造同時另簽有一份房屋租賃契約（
    見被證8） ，出租人為原告，承租人為被告二人及證人戊○○，若系爭甲買賣契約確有其事，被告二人既已買受系爭房
    地，即有權使用，且原告依法亦負有交付系爭房地之義務，
    被告二人何需向原告承租。再以系爭房地移轉登記在被告二
    人名下後，向訴外人國泰世華銀行借款4,900 萬元，此為兩
    造所不否認，復有系爭房地登記謄本足參，而證人戊○○、
    乙○○債信不佳（此為被告自承，並可就證人戊○○以證人
    乙○○之名向訴外人丙○○購買系爭房地，而證人乙○○自
    承貸款無法下來，致尾款無法支付（見本院98年4 月27日言
    詞辯論筆錄）可知），惟系爭房地登記在被告丁○○名下後
    即向訴外人國泰世華銀行貸得4,900 萬元，顯見系爭甲買賣
    契約僅係為將系爭房地登記在被告丁○○名下以便向銀行貸
    款得以清償證人戊○○向原告借貸之手段，兩造間就系爭房
    地並無成立買賣之真意，揆諸前揭說明，系爭甲買賣契約乃
    通謀虛偽意思表示而屬無效。
七、綜上，系爭甲買賣契約既屬無效，原告依買賣之法律關係請
    求被告二人給付價金399 萬元及自起訴狀繕本送達之翌日起
    至清償日止，按年息百分之5 計算之利息，即無理由，應予
    駁回。其假執行之聲請亦失所附麗，應併予駁回。
肆、本件事證已臻明確，兩造其餘陳述及主張或攻繫防禦方法，
    對判決之結果不生影響，爰不一一條列審究，併此敘明。
伍、據上論結，本件原告之訴無理由，依民事訴訟法第78條，判
    決如主文。
中    華    民    國    98    年    6     月    22    日
                  民事第二庭    法  官  盧玉潤
以上正本係照原本作成。
如對本判決上訴，須於判決送達後20日內向本院提出上訴狀。
中    華    民    國    98    年    6     月    22    日
                                書記官  謝國聖


司法院資訊處製作；財團法人民間司法改革基金會備份。
